臺灣高等法院臺南分院刑事判決　　 96年度上更(一)字第191號
上　訴　人
即　被　告　辛○○
　　　　　　　　　　（現羈押於臺灣臺南看守所）
選任辯護人　林祺祥律師
上　訴　人
即　被　告　庚○○
　　　　　　　　　　（現羈押於臺灣臺南看守所）
選任辯護人　彭大勇律師
　　　　　　林士龍律師
上　訴　人
即　被　告　己○○
　　　　　　　　　　（現羈押於臺灣臺南看守所）
指定辯護人　本院公設辯護人乙○○
上列上訴人因強盜等案件，不服臺灣臺南地方法院九十四年度訴
字第一三七五號中華民國九十五年八月二十八日第一審判決（起
訴案號：臺灣臺南地方法院檢察署九十二年度偵字第一０一六九
號），提起上訴，經本院判決後，由最高法院發回更審，本院判
決如下：
    主  文
原判決關於被告辛○○、庚○○、己○○部分均撤銷。
辛○○結夥三人以上、攜帶凶器強盜，處有期徒刑捌年。
庚○○結夥三人以上、攜帶凶器強盜，處有期徒刑捌年陸月。
己○○結夥三人以上、攜帶凶器強盜，處有期徒刑柒年陸月。
    事  實
一、辛○○與其姐壬○○均自九十年底、九十一年初（原判決誤
    載為九十二年），受僱於戊○○所經營位於臺南市○○路二
    四號住處前附連之「小雞雞檳榔攤」販賣檳榔，擔任俗稱之
    「檳榔西施」。戊○○因曾代辛○○、壬○○之父親陳建為
    清償積欠當鋪債務，而由辛○○簽發金額均為新臺幣（下同
    ）十四萬元本票二紙，連同身分證、照片交予戊○○，約定
    以辛○○每月薪資部分抵付欠款，戊○○則每月製工作卡，
    載明上班天數、可領得薪資、預支金額及扣抵債務金額等情
    。迄九十一年底，辛○○與戊○○結算時，辛○○自認已清
    償完畢，惟經戊○○告以辛○○預支薪水過多，尚積欠八萬
    餘元，心有不滿；嗣辛○○因販賣檳榔結識癸○○（癸○○
    部分待本院另行審結），向癸○○訴苦，以其受戊○○欺侮
    ，逼其僅得著內衣褲以招徠生意，若有不從，即扣薪資，自
    覺委屈，而請癸○○代為搶回上開之本票、身分證及相片，
    用以出氣，癸○○應允後，即夥同庚○○（綽號世助），與
    辛○○前往「小雞雞檳榔攤」察看地形。
二、辛○○於九十二年一月十四日晚上，在「小雞雞檳榔攤」內
    ，見戊○○之友人將約三十萬元之現金交予戊○○收受，即
    以電話通知癸○○「小雞雞檳榔攤」內有巨款一事，癸○○
    即於九十二年一月十五日凌晨以電話0000000000號聯絡其小
    弟庚○○，要庚○○再找一人並等候其電話，庚○○即邀己○○（綽號俊元）在臺南縣佳里鎮等候，約於同日凌晨五、
    六時許，癸○○再以電話指示約定地點，庚○○、己○○即
    分別駕駛車牌號碼MWF-610號及KX9-189號重型機車前往指定
    之臺南市安南區國聖橋旁會合，再由癸○○駕駛賓士小客車
    引導二人至臺南市土城聖母廟前廣場後，癸○○即將準備強
    盜「小雞雞檳榔攤」之計劃告知其二人，並指示庚○○駕駛
    機車前往台南市○○路○段與城北路一三八巷口辛○○住處
    前搭載其前來會合，待辛○○到來後，癸○○再告以辛○○
    強盜計劃，得其應允，並詢問辛○○「小雞雞檳榔攤」內情
    形，辛○○除告知勿傷害其姐壬○○外，並將「小雞雞檳榔
    攤」內之人員，開門營業時間等及老闆均將重要財物藏放在
    房間內櫃子裡等細節告知癸○○、庚○○及己○○等三人後
    ，渠等四人乃共同基於意圖為自己不法所有，及未經許可持
    有具殺傷力之改造手槍、結夥三人、攜帶兇器強盜之犯意聯
    絡，並推由癸○○、庚○○、己○○三人下手實施。癸○○
    即持其前即已未經許可而持有具殺傷力之改造九０手槍一支
    （槍枝管制編號0000000000號），並發給庚○○、己○○帽
    子、口罩、手套及塑膠束帶等物（均未扣案），再分別發給
    庚○○不具殺傷力之改造轉輪手槍一把、西瓜刀一支（均未
    扣案），發給己○○西瓜刀一支（未扣案），再指示二人將
    所騎機車牌卸下，再由癸○○開車載辛○○，庚○○及己○○分騎機車，齊至臺南市○○區○○路七四六號旁「福聖宮
    」停車場，留辛○○在車內等候結果，而由庚○○騎機車搭
    載癸○○，己○○亦騎機車在後跟隨，三人均頭戴帽子、口
    覆口罩同至「小雞雞檳榔攤」門口等候，伺機下手。
三、同日上午六時五十分許，癸○○、庚○○、己○○三人見壬○○開門準備營業之際，即同共持具有殺傷力之改造手槍、
    西瓜刀將壬○○押往屋內廚房，復至臥室並將驚醒之戊○○
    配偶甲○○押往廚房，旋由庚○○、己○○分持塑膠束帶將
    甲○○、壬○○予以綑綁，以此強暴之方式致使甲○○、壬○○二人不能抗拒，由己○○持西瓜刀在門口看守，庚○○
    則持不具殺傷力之手槍在戊○○臥室門口監看熟睡之戊○○
    ，癸○○則進入甲○○臥室，於衣櫃第二抽屜內，取得現金
    三十餘萬元、金飾（包括天上聖母金牌一面、鴿子腳環一個
    、戒子一個、金龜一隻）及辛○○所簽發金額為十四萬元之
    本票二張後，復至廚房詢問甲○○何處還有錢，甲○○則告
    以客廳桌子抽屜內尚有錢，癸○○則依言在抽屜內取得一萬
    餘元之硬幣後，並在客廳內取得戊○○所有白色ＢＭＷ廠車
    牌號碼8R－9628號自用小客車之汽車鑰匙，即至外將該車駛
    至檳榔攤前，再將一萬餘元硬幣置於車上後，返回檳榔攤內
    時，適遇戊○○母親丁○○○、戊○○兒子丙○○走出房間
    ，乃將其二人押至廚房綑綁，復將廚房門反鎖，即指示庚○○、己○○二人先駕駛機車返回福聖宮前等候。
四、待庚○○、己○○離去後，癸○○復單獨另行起意，竟以吸
    管抽取汽車油箱內之汽油約保特瓶半瓶，連同紙類、文件等
    易燃物堆置於「小雞雞檳榔攤」內，灑上汽油後，以紙張捲
    著打火機點燃，丟入檳榔攤內引燃而發生巨響，任憑火勢獨
    立燃燒，將「小雞雞檳榔攤」燒燬，並延燒與檳榔攤密接以
    門進出相連之戊○○之住宅，癸○○則駕駛強盜之上開8R－
    9628號自用小客車駛離開該處。甲○○即掙脫綑綁，並為丁○○○、丙○○鬆綁，均逃出現場，與鄰近加油站人員合力
    將火撲滅，戊○○之住宅始未遭燒燬。
五、癸○○駕駛8R－9628號自用小客車至福聖宮與辛○○、庚○○及己○○會合後，收回作案用之西瓜刀、改造手槍後，由
    癸○○駕駛8R－9628號自用小客車（途中即將車牌卸下，棄
    於不知名地點，改懸掛賓士車車牌），庚○○駕駛原由癸○○所駕駛之賓士車，己○○騎乘原所騎之機車，辛○○則騎
    原庚○○所騎之機車，同往臺南縣佳里鎮安西里一二０號「
    鑽石年華ＫＴＶ」停車場，由辛○○將上開強盜得來之本票
    二張、照片及身分證燒燬，癸○○、辛○○並投宿附近位於
    臺南縣佳里鎮安西里一二八號之「萊因河汽車旅館」；癸○○並指示己○○將強盜所得之金飾持往臺南縣佳里鎮○○路
    二五五號「金樹成銀樓」，變賣予不知情之負責人林傳俊，
    己○○將變賣得款一萬四千六百零四元交予癸○○，由癸○○在「萊茵河汽車旅館」內分配強盜所得之贓物，辛○○則
    分得一萬餘元，庚○○、己○○則各分得四萬餘元，癸○○
    則獨得餘款及前開車輛。
六、案經臺南市警察局移送臺灣臺南地方法院檢察署檢察官偵查
    起訴。
    理  由
壹、程序部分：
一、被告辛○○部分：
  (一)按「被告以外之人於檢察事務官、司法警察官或司法警察調
    查中所為之陳述，與審判中不符時，其先前之陳述具有較可
    信之特別情況，且為證明犯罪事實存否所必要者，得為證據
    。」刑事訴訟法第一百五十九條之二定有明文。經查，本件
    共同被告癸○○、庚○○、己○○三人於警詢中均坦承前揭
    犯罪事實，惟嗣於原審審理時，被告庚○○、己○○二人則
    均否認有何強盜犯行，被告癸○○亦改口證稱強盜犯行係其
    一人所為，其餘共同被告均不知詳情云云，是渠等警詢中之
    陳述，與原審審理時之供述已有不符。惟共同被告癸○○、
    庚○○、己○○三人於本院準備程序及審理時，復均坦承前
    揭犯罪事實，顯見被告庚○○、己○○二人於原審審理時之
    供述係因畏懼刑罰制裁之嚴厲，而被告癸○○則係為迴護其
    餘共同被告，始改口翻異渠等前於警詢中之供述。則共同被
    告癸○○、庚○○、己○○三人於警詢中所為之陳述，較諸
    原審審理時之供述，自具有較可信之特別情況，且渠等警詢
    中之供述為證明被告辛○○犯罪事實存否所必要，依據上開
    法律規定，就被告辛○○而言，自得為本案證據，被告辛○○之辯護人就此部分所為之異議，為無理由。
  (二)按大法官釋字第五八二號解釋雖謂：「最高法院三十一年上
    字第二四二三號及四十六年台上字第四一九號判例所稱共同
    被告不利於己之陳述得採為其他共同被告犯罪（事實認定）
    之證據一節，對其他共同被告案件之審判而言，未使該共同
    被告立於證人之地位而為陳述，逕以其依共同被告身份所為
    陳述採為不利於其他共同被告之證據，乃否定共同被告於其
    他共同被告案件之證人適格，排除人證之法定調查程式，與
    當時有效施行中之中華民國二十四年一月一日修正公佈之刑
    事訴訟法第二百七十三條規定牴觸，並已不當剝奪其他共同
    被告對該實具證人適格之共同被告詰問之權利」，但此段大
    法官解釋文之意旨，在於保障被告在刑事訴訟程式中之反對
    詰問權，並非謂共同被告在偵查中之供述無證據能力。又刑
    事訴訟法第一百五十八條之三故規定：「證人、鑑定人依法
    應具結而未具結者，其證言或鑑定意見，不得作為證據」，
    惟被告以被告之身份，於偵查中經檢警訊問或詢問所製作之
    筆錄，因其既係以被告之身份受訊，該次筆錄即無由被告具
    結之可能，此由前述刑事訴訟法第一百五十八條之三係規定
    「證人、鑑定人依法應具結而未具結者」，即可得知。至共
    同被告之供述於審判中是否可以引為其他共同被告之證據一
    節，因共同被告對另一共同被告而言，係「被告以外之人」
    ，仍有刑事訴訟法第一百五十九條以下傳聞法則之適用，但
    其前提在法院應該依前述大法官釋字第五八二號解釋所提示
    之意旨，亦即保障被告之反對詰問權。因此，當法院已經依
    當事人之聲請，傳喚共同被告為證人，踐行前述大法官解釋
    之意旨，則法院在保障被告之反對詰問權之後，上開共同被
    告在偵查中之供述，即依刑事訴訟法第一百五十九條之一第
    二項：「被告以外之人於偵查中向檢察官所為之陳述，除顯
    有不可信之情況者外，得為證據」之規定，取得證據能力。
    亦即刑事訴訟法第一百五十九條之一第二項所定得為證據之
    被告以外之人於偵查中向檢察官所為之陳述，包括共同被告
    非以證人身分於偵查中向檢察官所為之陳述，係有關證據能
    力之規定，無關乎證據之證明力。故共同被告在被告本人之
    案件調查中，如已轉換為證人，依法具結陳述，並賦予被告
    對該共同被告所為之陳述為詰問之機會者，該以共同被告身
    分所為之陳述，法院即非不得與其以證人身分所為之陳述，
    綜合該被告以外之人全部供述證據，斟酌案內其他調查之證
    據資料，本於經驗法則及論理法則，作合理之比較而為取捨
    、判斷，此乃實質證據價值之自由判斷問題；非謂於被告本
    人案件中，僅能採取共同被告以證人身分所為之陳述作為判
    斷之依據，該非以證人身分之共同被告所為之陳述，即為無
    證據能力之證據，而應予排除不用（九十六年度台上字第一
    六七七號判決參照）。查本件共同被告癸○○、庚○○、己○○三人於檢察官偵訊時偵查筆錄（其中被告癸○○於九十
    四年一月十一日之偵訊筆錄曾經具結），被告辛○○及被告
    癸○○、庚○○、己○○等人均未曾指摘有何非出於任意性
    之情形，並無「顯有不可信之情形」存在，且共同被告癸○○、庚○○二人嗣分別於原審及本院上訴審審理時，均經被
    告辛○○之辯護人對渠等以證人身分實施詰問，另共同被告
    己○○於本院審理時，經本院依職權對之以證人身分實施詰
    問後，被告辛○○及其辯護人則均捨棄詰問，可見對於被告
    辛○○之反對詰問權已予充分保障，故應認上開共同被告癸○○、庚○○、己○○三人之偵訊筆錄均有證據能力，被告
    之辯護人就此部分所為之異議，亦無理由。
  (三)按被告以外之人於審判外之陳述，雖不符刑事訴訟法第一百
    五十九條之一至第一百五十九條之四之規定，而經當事人於
　　審判程序同意作為證據，法院審酌該言詞陳述或書面陳述作
  　成時之情況，認為適當者，亦得為證據。當事人、代理人或
    辯護人於法院調查證據時，知有第一百五十九條第一項不得
    為證據之情形，而未於言詞辯論終結前聲明異議者，視為有
    前項之同意。」，刑事訴訟法第一百五十九條之五定有明文
    。查本件檢察官所舉所有書面及言詞陳述之證據能力，除前
    述共同被告於警詢及偵查中之筆錄外，餘經本院於準備時提
    示被告辛○○及其辯護人均表示同意列為證據，且迄言詞辯
    論終結前亦未聲明異議，本院審酌該等供述證據之取得過程
    並無瑕疵，與本案待證事實間復具有相當之關聯性，以之為
    本案證據尚無不當，自得採為證據。
二、被告庚○○、己○○部分：
    按被告以外之人於審判外之陳述，雖不符刑事訴訟法第一百
    五十九條之一至第一百五十九條之四之規定，而經當事人於
　　審判程序同意作為證據，法院審酌該言詞陳述或書面陳述作
 　 成時之情況，認為適當者，亦得為證據。當事人、代理人或
    辯護人於法院調查證據時，知有第一百五十九條第一項不得
    為證據之情形，而未於言詞辯論終結前聲明異議者，視為有
    前項之同意。」，刑事訴訟法第一百五十九條之五定有明文
    。查本件檢察官所舉所有書面及言詞陳述之證據能力，經本
    院於準備時提示被告庚○○、己○○及渠等之辯護人均表示
    同意列為證據，且迄言詞辯論終結前亦未聲明異議，本院審
    酌該等供述證據之取得過程並無瑕疵，與本案待證事實間復
    具有相當之關聯性，以之為本案證據尚無不當，自得採為證
    據。
貳、實體部分：
一、訊據被告庚○○、己○○二人對於上揭時地與被告癸○○、
    辛○○會合後，將辛○○留在臺南市○○區○○路七四六號
    旁「福聖宮」停車場之車內等候，而由渠等與癸○○三人分
    持具殺傷力之改造九０手槍、不具殺傷力之轉輪手槍各一把
    及西瓜刀二支，共同前往「小雞雞檳榔攤」所附連之戊○○
    住處強盜之事實，均坦承無隱。至於被告辛○○雖不否認曾
    向被告癸○○訴苦，要求癸○○將所簽發之本票及身分證取
    回，及案發當日凌晨曾與被告癸○○、庚○○及己○○等人
    在台南市土城聖母廟前廣場會合，並目睹癸○○分發前開轉
    輪手槍、西瓜刀予被告庚○○、己○○，嗣癸○○等三人出
    發前往「小雞雞檳榔攤」時，其則在「福聖宮」停車場之癸○○車內等候，暨於被告癸○○等人返回後，復同往臺南縣
    佳里鎮安西里一二０號「鑽石年華ＫＴＶ」停車場，將癸○○所交付之本票二張、照片及身分證燒燬，及於臺南縣佳里
    鎮安西里一二八號之「萊因河汽車旅館」由癸○○分予一萬
    餘元之事實，惟矢口否認有何共同強盜之犯行，辯稱：案發
    前一晚並未看到老闆有收到三十萬元，亦未將此情告知被告
    癸○○，伊僅是向癸○○訴苦，要求其前往檳榔攤向老闆取
    回其簽發之本票、身分證及照片，在台南市土城聖母廟前廣
    場目睹癸○○分發轉輪手槍、西瓜刀予被告庚○○、己○○
    時，以為他們只是要去嚇唬老闆，當時有告訴牠們用講的就
    好，癸○○等人出發前並沒有告知渠等之計畫云云。被告辛○○之辯護人則為其辯稱：被告辛○○主觀上是請求癸○○
    去將該還給她的東西拿回來，就算是不合法，也只有該當教
    唆強制罪，因為沒有不法所有的意圖。其事後取得一萬多元
    ，亦僅成立收受贓物罪，被告並未參與共同強盜之行為，亦
    未參與共同強盜行為之謀議云云。
二、經查，上開事實，除經被告庚○○、己○○及同案被告癸○○分別於警詢時供認綦詳（詳警卷第三八至四五頁、第五二
    至五九頁、第六一至六七頁）外，且迭經被告辛○○於九十
    二年八月二十二日、同年月二十七日、同年月二十九日、同
    年九月三日警詢（警卷第一至二十頁），及九十三年一月十
    五日檢察事務官詢問時自白無訛（警卷第一至二十頁、偵卷
    第三八至四一頁），中並有被告庚○○、己○○作案所騎之
    MWF-610號及KX9-189號重型機車照片、被告辛○○及己○○
    帶同警方到現場指述之行經過程及變賣金飾之照片（警卷第
    一０三至一一二頁）、被害人被強盜住家及放火燒燬檳榔攤
    及住家天花板燻黑之現場照片（警卷第一一五至一二四頁）
    、台南市消防局火災原因調查報告書（警卷第一二五至一四
    七頁）、被告等間之通聯記錄（警卷第一四八至一五八頁）
    、通訊監察書（詳九十二年度他字第一００五號卷第二、五
    、八、九頁）及贓物認領保管單（同上卷第四二頁）在卷可
    稽。再者，據證人即被害人甲○○於原審審理時證稱：於案
    發前一日（九十二年一月十四日），有朋友拿錢至住處要付
    賽鴿用之票款，辛○○有在場看到，案發當天早上，共有三
    人進來，較年輕的一人持刀，較胖的人（指被告癸○○）持
    槍，身上帶有塞布條之保特瓶，還有一臉較長的人（指被告
    庚○○）持槍，睡覺中，有二人持槍進來房間，叫其起來，
    其看到壬○○也被押著，二人因此一起被押到廚房，後來也
    看到丁○○○、丙○○也被綁，有一人持刀，較胖的人在房
    間取財物後至廚房對其詢問說，還有沒有錢，不然要開槍，
    其因此說尚有錢放在桌子抽屜，後來較胖的人再問，還有沒
    有錢，其回答沒有，癸○○尚將戊○○之汽車開走，隨後發
    生巨響，發現檳榔攤起火，其與壬○○掙脫後，將郭黃金鑾
    、郭駿毅救出，與附近加油站工作人員合力將火撲滅，共遭
    強盜現金三十餘萬元、金飾一批及自用小客車一輛等語，並
    當庭指認較胖的人是被告癸○○、臉長的是被告庚○○及較
    年輕之人為被告己○○（見原審卷二第十七至二四頁）。嗣
    於本院上訴審審理時並證稱：確定有二人拿槍，拿刀是己○○，其餘二人拿槍等語（詳本院上訴卷第一五二頁），核與
    被告庚○○、己○○二人自白之情節相符。此外，證人壬○○、郭駿毅、丁○○○等亦分別就如何遭三名頭戴帽子、臉
    覆口罩之男子所綑綁至廚房控制後，三名男子分持手槍、西
    瓜刀強盜財物，其後聽到一聲巨響，發現檳榔攤著火，後來
    由附近加油站工作人員合力將火撲滅等情節，於警詢及檢察
    官偵查時供述綦詳（警卷第六八至七一頁、第八二至八三頁
    、偵卷第三０至三三頁），核與被告庚○○、陳弘懋二人之
    自白均相符合，足見被告庚○○、陳弘懋二人之自白確屬實
    情。
三、被告辛○○及其辯護人雖辯稱被告辛○○並未有共同強盜之
    犯意聯絡云云。惟查：
  (一)本件案發經過始末已迭據被告辛○○於九十二年八月二十二
    日、同年月二十七日、同年月二十九日、同年九月三日警詢
    （警卷第一至二十頁），及九十三年一月十五日檢察事務官
    詢問時自白無訛（警卷第一至二十頁、偵卷第三八至四一頁
    ），觀諸被告辛○○於上開警詢時供承：「就在作案前一個
    月將此事告知癸○○，並提議要癸○○下手行搶小雞雞檳榔
    攤」、「直至案發前一晚上有再與癸○○聯絡一次，癸○○
    稱他人在台中並問我要不要找其他人共謀強盜，我向他說好
    」（警卷第四、五頁），「（為何妳僅分得壹萬餘元，卻沒
    有向癸○○抗議分贓不均？）我有向他抗議，但癸○○說他
    們三人比較冒險，我只在一旁，並沒有參與作案，所以只分
    給我那些。」（警卷第六頁），「（妳當時為何要將妳與小
    雞雞檳榔攤老闆戊○○二人間之不愉快告知癸○○？）因我
    認識癸○○時，他曾在台南市安南區其朋友家中持貳把手槍
    給我看，並對我說如果我有任何事情可以跟他講，他會替我
    出面解決，所以我才將此事告訴他，他就說要幫我處理。」
    （警卷第十一、十二頁），核其所述悉與被告癸○○於九十
    二年九月二日警訊時之供述（見警卷第三七至四六頁）相符
    ，另據被告庚○○於警詢時供稱：「我與癸○○及該名女子
    （即被告辛○○）等三人有在案發前幾天先至小雞雞檳榔攤
    附近看過地形，我在車上有聽到癸○○與該名女子談及要對
    檳榔攤與老闆作出不利事情（但詳細內容我並不清楚）。而
    這檳榔攤內之成員是由該名女子向癸○○提示過，我並不清
    楚」（警卷第五三頁），「（該女子是否辛○○《提示檔案
    照片》？）我之前見過二次，一次是與癸○○共同前往小雞
    雞檳榔攤買東西，在賣東西的女子就是我案發前去搭載的女
    子，且癸○○說是他馬子。另一次是在案發前幾天我與癸○○去看小雞雞檳榔攤地形時，該女子也與我們一同坐在癸○○所駕之車內，此時我有聽到他們二人論述說要報復該女子
    所在工作之小雞雞檳榔攤的老闆。我與該女子並無仇恨，該
    名女子就是警方所提供之檔案照片之辛○○無誤。」等語（
    警卷第五五頁），依據上開被告辛○○本人及共同被告之供
    述，已足見被告辛○○乃本案之「始作俑者」，其嗣後翻異
    前詞，諉稱不知其餘被告係要去強盜云云，要難採信。
  (二)再者，被告等人於犯案前係由被告癸○○於案發當日凌晨四
    、五點以電話聯絡被告庚○○，並由被告庚○○聯絡找來被
    告己○○，被告等人再於凌晨五、六點在臺南市會合等情節
    ，業據被告等人供述無訛，就被告等人上開聯繫會合之時間
    而論，已有異於一般日常生活作息時間，可認渠等會合之目
    的非比尋常。又被告癸○○於聖母廟前與其他被告會合後，
    被告辛○○曾親眼目睹癸○○分配西瓜刀、槍械等，為被告
    辛○○所不否認，更足認被告辛○○已知悉其餘被告等人將
    據以實施此前與癸○○所籌謀之犯罪計畫。另被告等人於犯
    案後，被告癸○○另指示被告己○○將強盜所得金飾變賣，
    並由被告癸○○分配強盜所得之款項，被告辛○○於警訊中
    對於僅獲分配贓款一萬餘元猶曾向癸○○抗議不公，有如前
    述，在在可見被告辛○○並非單純請託被告癸○○代其取回
    本票等物，其確係本案之「始作俑者」應堪認定。被告辛○○辯稱其與其他被告並無強盜之犯意聯絡云云，不足採信。
  (三)又據證人即被害人甲○○於原審審理時證稱：九十二年一月
    十四日（案發前一日），有先生的朋友「德發仔」朋友拿現
    金至住處要付賽鴿用之票款，辛○○就坐在旁邊等語（原審
    卷第二０、二一頁），核其所述與警訊時供稱：拿錢給我先
    生的人都知道家中放有現金準備支付十五日的支票，另有晚
    班的檳榔攤小姐辛○○於一月十四日中午前來家裡閒坐，也
    沒去和她姐姐早班的壬○○聊天，所以她有看見朋友拿錢來
    給我先生，知道家裡有放錢等語（警卷第七四頁，此部分證
    人警訊中之供述僅係作為彈劾之用，並非作為本案之主要證
    據）相符，自可採信。據此可知被告辛○○確曾於案發前一
    日目睹被害人住處存放大筆現金，故而通報被告黃信元。被
    告辛○○否認其知悉被害人住處有大筆現金，其辯護人亦辯
    稱被告辛○○工作之檳榔攤與被害人住處有間隔，不可能目
    睹被害人住處現金交付情形云云，均無非卸責之詞，不足採
    信。
  (四)綜上所述，被告辛○○確曾與被告癸○○等人事前共謀議犯
    本件強盜案，事證明確，應可認定。
四、又證人即共同被告癸○○於原審審理時，雖翻異前詞，改口
    證稱：在土城聖母廟僅向庚○○、己○○告以要處理事情，
    並未告知強盜計劃，於強盜過程中，僅自己持一把槍，另一
    把槍置於背包內，被害人壬○○等人均是其一人所綑綁，庚○○及己○○僅在旁看住被害人，未告訴己○○金飾是強盜
    得來，零錢一、二萬元則叫庚○○及己○○倒在廟裡的捐獻
    箱云云（原審卷第五三至五九頁）。惟查：
  (一)被告庚○○就案發當日至「小雞雞檳榔攤」內，由癸○○以
    槍抵住壬○○、甲○○，再由庚○○予以綑綁等情，業據其
    於本院自白屬實，核與證人甲○○於原審結證之內容相符，
    是癸○○上開證稱係其一人自行綑綁被害人云云，顯非實在
    。
  (二)被告癸○○就其與被告庚○○均曾持槍乙節，業據其於警詢
    時自承在卷，核與證人甲○○於原審及本院審理時證述之情
    節相符，且經被告庚○○及己○○於警詢供承在卷，是癸○○於原審審理中證稱僅其自己一人持槍云云，亦非實在。
  (三)癸○○於警詢時，就其計劃強盜「小雞雞檳榔攤」一事，在
    土城聖母廟前停車場告知庚○○、己○○，嗣後待庚○○載
    辛○○到來時，再詢問辛○○「小雞雞檳榔攤」之營業時間
    、人員、老闆甲○○之財物均放在臥房內等情節，已供述綦
    詳，參酌證人甲○○證稱被告癸○○、庚○○於房間搜尋財
    物後，尚至被告己○○看守之廚房對甲○○詢問錢在哪裡等
    情節，顯見被告癸○○、庚○○及己○○均係因被告辛○○
    事先告知「小雞雞檳榔攤」之營業情況及重要財物均置於老
    闆房間內之櫃子裡等情，故而熟悉「小雞雞檳榔攤」內之情
    況，乃得以順利取得財物，再參酌被告癸○○搜尋財物及詢
    問被害人甲○○財物放在何處，被告庚○○及己○○均在場
    ，而未有任何反對或阻止之意思表示，足認被告庚○○及己○○二人早已知悉強盜計劃。從而，自應以被告癸○○於警
    詢之供述較為可信，其嗣於原審之證述顯非實在。
  (四)被告癸○○上開虛偽不實之證述另涉及刑法偽證罪嫌，原判
    決已說明已由原審法院依職權告發，本院自無需重覆移送，
    併此敘明。
五、關於本案強盜所得財物部分：
　　據證人即被害人甲○○於原審證稱：當天被強盜的錢有自己
　　的錢及要付賽鴿的錢，其配偶戊○○賭賽鴿已十年，輸贏有
　　時達一百多萬元，其知道輸贏，由其經手的錢有幾十萬元，
　　案發前一天「德發仔」拿來的錢是要付票款的，因為與「德
  　發仔」一起賭賽鴿，而賭賽鴿需要先開票，票款是二十九萬
    多元，被搶後已沒錢，配偶之友人拿二十九萬元來供其支付
    票款，票款迄今仍無力償還等語（原審卷二第二一至二三頁
    ）。參諸證人甲○○就案發前一天所收款項用途是為支付賽
    鴿賭博所用之票款，且事後友人為免其支票跳票影響信用，
    借其二十九萬元以供兌現票款等情，足見證人甲○○就該筆
    現款是為支付特定票款之供述應係出於其真實經歷，並無誤
    認之虞，且被告癸○○復強取一萬多元之硬幣，故本件被告
    癸○○等人強盜所得之現金，堪信確如證人甲○○所述，為
    三十餘萬元。另被害人甲○○遭強盜之金飾有天上聖母金牌
    一面、鴿子腳環一個、戒子一個及金龜一隻，嗣經被告癸○○交予被告己○○持至金樹成銀樓變賣得款一萬四千六百零
    四元，再交予被告癸○○等情，業據被告己○○、癸○○自
    承在卷，核與證人即金樹成銀樓之負責人林傳俊於警詢（警
    卷第九五頁）及被害人甲○○於原審證述明確，並有金飾買
    入登記簿一紙在卷可資佐證（警卷第八九頁），此部分之事
    實亦可認定。至於被告癸○○強盜所得由辛○○所簽發之本
    票二紙、身分證及照片，均交予被告辛○○，嗣經辛○○並
    予以燒燬等情，亦據被告癸○○及辛○○二人於警詢及原審
    審理時供認無訛，核與證人甲○○於原審審理時證述之情節
    相符，此部分事實亦足資認定。末查被告癸○○所強盜戊○○所有之8R－9628號自用小客車後，改懸掛7Q－1868號車牌
    ，後於九十二年一月十七日在嘉義市因逆向違規停車，遭警
    方拖吊，並經警在車內扣得使用過之吸管一支，經與被告癸○○唾液棉棒送內政部警政署刑事警察局去氧核醣核酸資料
    庫比對後，發現二者DNA－STR型別相同，該型別在台灣地區
    中國人中分布之機率預估為8.82×10（負十八次方）等情節
    ，業據被告癸○○自承在卷，並有內政部警政署刑事警察局
    刑醫字第0920129750號鑑驗書一紙在卷可資佐證（警卷第九
    ０頁），足認被告癸○○確有駕駛該車，其自白強盜戊○○
　　所有之8R－9628號自用小客車之事實，應可認定。
六、關於本案被告用以強盜之槍枝：
    據共同被告癸○○於警詢供稱「作案之工具二把手槍（一把
    九０制式手槍、一把改造轉輪手槍），轉輪手槍已於九十二
    年三月間在台中市○○○街租屋處被台中市警察局第四分局
    查獲，當時我在場，另九０手槍我寄放我朋友李駿霖處所時
    ，於九十二年六月間，李駿霖將該手槍攜出時為台南市警察
    局第五分局員警攔查時查獲」等語（詳警卷第三八頁）。茲
    將被告癸○○所稱用以使用之轉輪手槍與九０手槍敘述如下
    ：
　(一)「轉輪手槍」部分：
    共同被告癸○○因未經許可製造爆裂物、意圖供行使之用，
    交付有價證券於人、連續攜帶兇器竊盜、私行拘禁、恐嚇危
    害安全、連續收受贓物等罪，前經本院九十三年度上訴字第
    二六五號分別判處有期徒刑十二年、一年二月、十月、二年
    、一年、一年，定應執行刑十五年，併科罰金新臺幣一百萬
    元，褫奪公權十年，並於九十四年二月十四日確定，有該判
    決書一紙在卷可資佐證（詳偵卷第一二九至一三六頁）。揆
    諸該判決書所載內容，癸○○於九十二年三月九日晚上十時
    三十分許，在臺中市○○○街一四五號八樓之十二劉耀聯（
    另經檢察官為不起訴處分）租屋處，及於九十二年三月二十
    三日下午三時許，在臺中縣梧棲鎮○○路與中橫十三街口，
    在其女友蔡芳君（另經檢察官為不起訴處分）所駕駛之LC－
    3419號自用小客車，經警查獲具有殺傷力之槍、彈（該判決
    書附表二所載）及不具殺傷力之槍、彈（該判決書附表二之
    一所載）（詳原審卷一第二０五至二三五頁），茲分別審酌
    附表二及附表二之一之記載，其中合於癸○○所敘「轉輪手
    槍」之特徵，僅有附表二之一編號(三)之「改造左輪手槍」與
    之相符，而該改造左輪手槍經鑑定，認係仿SMITH&WELSSON
    廠改造玩具手槍，無法擊發子彈，不具殺傷力，亦有內政部
    警政署刑事警察局刑鑑字第0920054841號鑑定書憑。從而，
    被告癸○○所指本件強盜案所用之「轉輪手槍」，不具殺傷
    力，先予敘明。
  (二)「改造九０手槍」部分：
    查共同被告癸○○於九十二年五月十八日晚上七時許，在臺
    南市○○區○○路一段四二巷十五弄六號李駿霖住處，將具
    有殺傷力之仿BERETTA廠M9型之改造九０手槍（槍枝管制編
    號0000000000號）寄藏予李駿霖，李駿霖因寄藏改造手槍，
    經臺灣臺南地方法院九十三年度簡字第六七號判處有期徒刑
    一年十月，併科罰金新臺幣十萬元，緩刑五年確定，改造手
    槍業經沒收並銷燬等情，業經原審依職權調取臺灣臺南地方
    法院檢察署九十三年度執他字第九三七號案卷，核閱屬實，
    有該判決書（詳原審卷一第一四九至一五三頁）及前開本院
    九十三年度上訴字第二六五號判決書、內政部警政署刑事警
    察局九十二年八月十三日刑鑑字第0920117589號槍彈鑑定書
    、扣押處分命令各一紙在卷可資佐證（詳原審卷一第一九七
    至二０三頁），從而，被告癸○○所指供本件強盜案使用之
    改造九０手槍，確係具有殺傷力之改造手槍，事證明確，應
    可認定。
七、綜據上述各情，被告庚○○、陳弘懋二人之自白確與事實相
    符，另被告辛○○確曾參與本件共同強盜行為之謀議，其辯
    稱其未參與共同強盜行為之謀議，充其量僅涉犯刑法強制罪
    及收受贓物罪云云，不足採信。被告庚○○、己○○、辛○○三人犯行均堪認定，應予依法論科。
參、論罪科刑：
一、按行為後法律有變更者，適用行為時之法律。但行為後之法
    律有利於人行為人者，適用最有利於行為人之法律。修正後
    刑法第二條第一項定有明文。查本件被告行為後，槍砲彈藥
    刀械管制條例於九十四年一月二十六日經總統以華總一義字
    第09400010101號修正公布，並於同年一月二十八日生效。
    本件檢察官起訴被告等人所犯修正前槍砲彈藥刀械管制條例
    第十一條第四項業經刪除，並將該條項所規定之未經許可持
    有其他可發射子彈具有殺傷力之改造手槍罪移列至第八條第
    四項合併修正，修正前後之該罪構成要件雖無不同，惟修正
    後之刑度已由「一年以上七年以下有期徒刑，併科新臺幣七
    百萬元以下罰金」提高為「三年以上十年以下有期徒刑，併
    科新臺幣七百萬元以下之罰金」，茲比較被告行為時及裁判
    時法適用之結果，認為依修正前之槍砲彈藥刀械管制條例較
    有利於被告，依刑法第二條第一項前段之規定，應適用修正
    前槍砲彈藥刀械管制條例第十一條第四項之規定論處。
二、被告三人行為後，刑法於九十四年二月二日經總統令修正公
    布，於九十五年七月一日施行，而比較新舊法時應就罪刑有
    關之共犯、未遂犯、想像競合犯、牽連犯、連續犯、結合犯
    ，以及累犯加重、自首減輕暨其他法定加減原因（如身分加
    減）與加減例等一切情形，綜其全部罪刑之結果而為比較（
    最高法院九十五年五月二十三日刑事庭第八次會議決議參照
    ）。經查：
  (一)修正後刑法第三十三條第五款規定「罰金：新臺幣一千元以
    上，以百元計算之。」，與修正前刑法第三十三條第五款規
    定「罰金：一元以上。」不同。而槍砲彈藥刀械管制條例第
    十一條第四項未經許可持有槍枝罪，法定刑得併科新臺幣七
    百萬元以下罰金，依被告三人行為時即修正前刑法第三十三
    條第五款規定，罰金最低額為銀元一元，依現行法規所定貨
    幣單位折算新臺幣條例第二條折算為新臺幣之結果，前揭未
    經許可持有槍枝罪，其法定刑最低度為應併科銀元一元即新
    臺幣三元以上，最高度得併科新臺幣七百萬元以下罰金，惟
    修正後刑法第三十三條第五款就罰金刑規定為「新臺幣一千
    元以上，以百元計算之」，顯已將罰金刑之最低額提高為新
    臺幣一千元以上。經比較上述新舊法，自以適用被告行為時
    之舊法規定，對被告三人較為有利。
  (二)又刑法第二條第一項但書所規定適用最有利於行為人之法律
    ，係指行為人行為時與行為後裁判時之法律皆有處罰之規定
    ，始有比較新舊法之適用。而新舊法何者最有利於行為人，
    固應就罪刑有關法定加減原因等規定之情形，而為比較，但
    對於犯罪構成要件是否寬鬆，乃屬犯罪成立與否之範圍，與
    是否有利之比較無涉（最高法院九十三年臺上字第四一五四
    號判決參照）。又本件被告三人行為後，刑法第二十八條關
    於「實施」之文字雖已修正為「實行，惟此僅為杜爭議，而
    確定在「實行」概念下之共同參與行為，始成立共同正犯之
    概念，對於共同正犯之處罰規定並無不同，是刑法關於共同
    正犯之處罰規定於新法並無較有利之情形，依刑法第二條第
    一項前段之規定，應逕行適用被告三人行為時之法律規定，
    即應適用修正前刑法第二十八條之規定論處，併予指明。
  (三)刑法第五十五條後段之牽連犯規定亦經修正後之新刑法刪除
    ，倘依修正後之新法，被告三人所為之加重強盜罪、持有具
    殺傷力之改造手槍罪，即應分論併罰。比較新舊法之規定，
    自以適用舊法之規定對於被告較為有利。
　(四)本件涉及法律變更部分，綜合上述比較新舊法之規定，以舊
　  刑法有利於被告三人，依新刑法第二條第一項規定，自應適
    用行為時舊法，先予敘明。
三、按「以自己共同犯罪之意思，參與實施犯罪構成要件以外之
    行為，或以自己共同犯罪之意思，事先同謀，而由其中一部
    分人實施犯罪之行為者，均為共同正犯。」大法官會議著有
    釋字第一０九號解釋可資參照。被告辛○○既以自己犯罪之
    意思，事先與其餘被告謀議，推由其餘被告實施犯罪行為，
    自應就其餘被告之犯罪行為（除癸○○放火部份外）同負共
    同正犯之責任。被告辛○○、庚○○、己○○與共同被告癸○○共同未經許可，持有具殺傷力之改造九０手槍，核被告
    辛○○、庚○○、己○○三人所為，均係犯修正前槍砲彈藥
    刀械管制條例第十一條第四項未經許可，持有可發射子彈具
    有殺傷力之改造手槍罪。又被告辛○○、庚○○、己○○與
    共同被告癸○○共同謀議後，推由癸○○、庚○○及己○○
    三人分持上開手槍及西瓜刀強盜被害人，核被告辛○○、庚○○、己○○三人此部分所為，係犯強盜罪而有刑法第三百
    二十一條第一項第三款、第四款之情形，應依刑法第三百三
    十條第一項之結夥三人攜帶兇器強盜罪論處。又被告辛○○
    就上開共同持有具殺傷力之改造手槍及加重強盜犯行間，與
    其餘被告庚○○、己○○及同案被告癸○○間有共同犯意聯
    絡，被告庚○○與己○○二人則有犯意聯絡及行為分擔，均
    應依修正前刑法第二十八條論以共同正犯。又被告辛○○、
    庚○○、己○○三人所犯持有具殺傷力改造手槍罪與結夥三
    人攜帶兇器加重強盜罪間，有方法結果之牽連犯關係，應依
    修正前刑法第五十五條牽連犯規定，從較重之刑法第三百三
    十條第一項之加重強盜罪處斷。至於共同被告癸○○於強盜
    被害人之財物後，另行放火燒燬檳榔攤部分之犯行，因係癸○○另行起意所為，核已超出被告等人原先共同計畫之範圍
    ，被告辛○○、庚○○、己○○三人就該癸○○部分所為，
    自不負共犯之責任，附此敘明。
四、原審以被告辛○○、庚○○、己○○三人罪證明確，因予論
    罪科刑，固非無見，惟查：(一)按未經參與審理之法官參與判
    決者，其判決當然為違背法令，刑事訴訟法第三百七十九條
    第十三款定有明文。另審判期日之訴訟程式，專以審判筆錄
    為證，同法第四十七條亦有明定。本件依原審審判筆錄之記
    載，原審於九十五年八月十四日審判期日，出席審理之法官
    為審判長法官蘇義洲及法官黃翰義、洪士傑（見原審卷一第
    四六頁），與原審判決所載，參與判決者為審判長法官蘇義
    洲及法官徐文瑞、洪士傑不相符合，其未參與審判之徐文瑞
    法官，卻參與判決，顯然違背法令。(二)同謀共同正犯係以自
    己犯罪之意思而參與謀議，但推由其他共同正犯實施犯罪構
    成要件行為，而必須就其他共同正犯所實施之行為，在謀議
    之範圍內共同負責；同謀共同正犯自己並無分擔犯罪構成要
    件行為，若已分擔犯罪構成要件行為，則屬一般共同正犯，
    不能不辨。原判決事實認定辛○○於九十二年一月十四日晚
    上，將「小雞雞檳榔攤」內，見戊○○收受友人約三十萬元
    之現金一節，電話通知癸○○內有鉅款，癸○○即以電話聯
    絡其小弟庚○○，要庚○○再找一人，庚○○即邀己○○在
    台南縣佳里鎮等候，於一月十五日上午五、六時許，癸○○
    再以電話指示約定地點，庚○○、己○○即分別騎乘重型機
    車，前往台南市安南區國聖橋旁會合，再由癸○○駕駛賓士
    小客車引導二人至台南市土城聖母廟前廣場後，癸○○即將
    準備強盜「小雞雞檳榔攤」之計畫告知其二人，並指示庚○○騎乘機車搭載辛○○前來會合後，告知辛○○強盜計畫，
    得其應允，並詢問「小雞雞檳榔攤」情形，辛○○將「小雞
    雞檳榔攤」內人員、作業時間及藏放財物等細節告知癸○○
    、庚○○及己○○等三人。癸○○即分發轉輪手槍、西瓜刀
    及其他作案工具予庚○○、己○○，再指示二人將所騎機車
    牌卸下。渠等四人意圖為自己不法所有，基於未經許可共同
    持有具殺傷力之改造手槍，結夥三人、攜帶兇器之犯意聯絡
    ，再由癸○○開車載辛○○，庚○○及己○○分騎機車，齊
    至台南市○○區○○路七四六號旁「福聖宮」停車場，留辛○○在車內等候結果。旋由庚○○騎機車搭載癸○○，己○○亦騎機車在後跟隨，三人均頭戴帽子、口覆口罩同至「小
    雞雞檳榔攤」門口等候，並進而入內下手實施強盜（見原判
    決正本第二頁至第三頁），似認被告辛○○係本件持有具殺
    傷力之槍枝及強盜案之同謀共同正犯，惟原判決理由
    說明：「被告四人就前開共同持有具殺傷力之改造手槍及加
    重強盜犯行間，均有犯意聯絡及行為分擔，應依修正前刑法
    第二十八條論以共同正犯」（見原判決正本第十八頁），似
    又認辛○○有參與本件犯罪之實施，判決自有理由矛盾之違
    誤。
    (三)又被告庚○○、己○○二人於本院審理時，均坦承犯行，
    原審就此犯罪後之態度，未及審酌。被告辛○○上訴意旨否
    認犯有本件強盜罪，雖無理由，而被告庚○○、己○○二人
    上訴上訴意旨，指摘原判決過重，則非無理由，且原判決復
    有上開可議之處，自應由本院將原判決關於被告辛○○、庚○○、己○○三人部分，撤銷改判之。
五、爰審酌本案發生乃起於被告辛○○對於檳榔攤老闆之不滿，
    其除事先與癸○○共同籌畫謀議之外，且於案發前告知癸○○等人有關被害人檳榔攤營業時間、持有現金及財物所置之
    處，以方便其餘被告搜尋財物，於本案中擔任重要之角色，
    及於原審及本院歷次審理時，仍一概否認有何強盜犯行；另
    被告庚○○、己○○雖實際參與犯案，然未曾加害被害人，
    其中庚○○日常即跟隨癸○○，不務正業，己○○則係因庚○○之邀約而參與犯案，其行為時尚未滿二十歲，顯因年輕
    識淺而盲從犯案，且此前均無任何犯罪前科紀錄（參照本院
    卷附前案紀錄表），二人於原審審理時，雖否認犯行，惟無
    非係畏懼刑罰制裁之嚴厲，出於人性趨利避害之反應，嗣終
    能於本院審理時勇於認錯，坦承犯行，暨上開被告三人之犯
    罪動機、目的、手段、對被害人造成之損害等一切情狀行，
    就被告辛○○量處有期徒刑八年，就被告庚○○量處有期徒
    刑八年六月，就被告己○○量處有期徒刑七年六月，以資懲
    儆。至於本案之西瓜刀雖為被告癸○○所有，惟已丟棄，有
    被告癸○○之警詢筆錄可資佐參，因非違禁物，且無證據證
    明仍存在，為免將來執行困難，爰不為沒收諭知。另本案共
    同被告癸○○所持有具有殺傷力之改造九０手槍一支，業經
    沒收銷燬，有臺灣臺南地方法院檢察署南檢惟丁字第三二八
    六號扣押物品處分命令一紙在卷可資佐證，而轉輪手槍一隻
    ，既無殺傷力，非違禁物，因未扣案且不能證明屬被告等人
    所有，故均不另為沒收之宣告。
據上論結，應依刑事訴訟法第三百六十九條第一項前段、第三百
六十四條、第二百九十九條第一項前段，修正前槍砲彈藥刀械管
制條例第十一條第四項，刑法第十一條前段、第二條第一項前段
、第三百三十條第一項、修正前刑法第二十八條、第五十五條，
判決如主文。
本案經檢察官范文豪到庭執行職務。
中　　華　　民　　國　　96　　年　　7 　　月　　18　　日
                  刑事第六庭    審判長法　官  董武全
                                      法　官  曾文欣
                                      法　官  杭起鶴
以上正本證明與原本無異。
如不服本判決，應於收受本判決後十日內向本院提出上訴書狀。
其未敘述上訴理由者並得於提起上訴後十日內向本院補提理由書
狀（均須按他造當事人之人數附繕本）「切勿逕送上級法院」。
　　　　　　　　　　　　　　　　　　　書記官　魏安里
中　　華　　民　　國　　96　　年　　7 　　月　　18　　日
附錄：本判決論罪科刑法條：
刑法第330條：
犯強盜罪而有第三百二十一條第1項各款情形之一者，處七年以
上有期徒刑。
前項之未遂犯罰之。
修正前槍砲彈藥刀械管制條例第11條第1、4項：
未經許可，製造、販賣或運輸第四條第一項第一款所稱其他可發
射金屬或子彈具有殺傷力之各式槍砲者，處五年以上有期徒刑，
併科新台幣壹仟萬以下罰金。
未經許可，持有、寄藏或意圖販賣而陳列第一項所列槍砲者，處
一年以上七年以下有期徒刑，併科新台幣七百萬元以下罰金。
